【裁判字號】    98,家訴,55
【裁判日期】    981230
【裁判案由】    辦理繼承登記
【裁判全文】
臺灣新竹地方法院民事判決              98年度家訴字第55號
原      告  甲○○
            戊○○
            乙○○
            庚○○
兼上四人共同
訴訟代理人  丁○○
被      告  丙○○
            己○○
上列當事人間請求辦理繼承登記事件，本院於民國98年12月16日
辯論終結，判決如下：
    主  文
兩造之被繼承人周瑞縷（身分證統一編號：Ｚ000000000號）所遺
如附表一所示之遺產准予分割，並由兩造按如附表二所示比例予
以分配。
訴訟費用新台幣壹拾貳萬肆仟零貳拾肆元，由被告二人各負擔七
分之一即新台幣壹萬柒仟柒佰壹拾捌元，餘由原告負擔。
    事  實
甲、原告方面：
一、聲明：
（一）兩造之被繼承人周瑞縷所遺如附表一所示之遺產准予分割
      ；分割方式為：由原告甲○○取得上開遺產之全部。
（二）訴訟費用由原告等負擔。
二、陳述：
（一）緣被繼承人周瑞縷於民國（下同）93年3月19日死亡，遺
      有如附表一所示之遺產。原告甲○○為被繼承人周瑞縷之
      配偶，原告戊○○、乙○○、丁○○、庚○○及被告丙○○、己○○均為被繼承人周瑞縷之子女，是兩造為周瑞縷
      之全部繼承人。
（二）被告丙○○、己○○等夥同姻親聯合向周瑞縷生前所持有
      碧悠電子工業股份有限公司（下稱碧悠公司）股票為詐欺
      買賣行為，雖未得逞，但足以證明被告等與父親為錢財股
      票爭是非，破壞人倫，無視父母手足感情。又被告等在父
      親往生，死無對證下，以父親積欠債務為由，對原告等提
      出不實告訴，要求原告等償還兄嫂與姻親債務，經鈞院以
      95年度訴字第492號及臺灣高等法院以96年度上字第162號
      為其等敗訴之判決，被告等仍未反省，另對原告等提起辦
      理繼承登記訴訟（鈞院97年度家訴字第13號），之後始撤
      回該訴訟。
（三）被告己○○等五鬼搬運、惡意掏空父親名下所有瑞晶有限
      公司土地及竹北土地，復又騙取母親即原告甲○○所有台
      灣土地銀行存款1,060萬元，迄今未歸還。被告己○○等
      另亦騙取父親販賣碧悠公司股票所得5,800餘萬元，迄今
      未向父母交代清楚而逃避責任，並造成父親成為欠稅戶，
      其等所作惡行讓父親一人承擔，被告二人卻是不聞不問，
      符合民法第1145條第5項所定有侮辱被繼承人之情節，被
      繼承人周瑞縷生前交代原告甲○○、丁○○，稱被告二人
      不將其等詐騙父親原所有財產之去向交代清楚歸還，被告
      二人不得與母親及弟妹（即原告五人）分家產。
（四）兩造之被繼承人周瑞縷生前授權原告丁○○辦理其所有財
      務及權益事項，並交代原告丁○○照顧母親，嗣經原告丁○○召開家族會議，決議父親遺產均交付母親即原告甲○○繼承保管，以供母親晚年生活及養病花費。
（五）被告丙○○、己○○等長年逃避、不理家務，漠不關心父
      親安危，也不支付父親之住院醫療費，父親往生後遺留下
      股票交易稅及遺產稅欠稅問題，都由原告丁○○承擔，原
      告丁○○雖有要求被告二人出面處理，但被告等不願出面
      協助處理，以致被繼承人周瑞縷名下所有部份旺宏電子股
      份有限公司（下稱旺宏公司）股票遭新竹行政執行處拍賣
      。
（六）原告丁○○向被告等提出協助處理繼承權問題，但是都遭
      被告等故意延誤，令原告丁○○無法準時向國稅局辦理遺
      產稅申報。嗣可申請優惠節稅，被告等亦只有請領其個人
      退稅部分，不願意和其餘兄弟姊妹相同一起將退稅款項交
      付母親，作為母親基本生活開銷。原告丁○○對遺產稅處
      理為求節稅，並符合國稅局法令準則，只好如下所述辦理
      ，請依事實認定被告同意原告處理被繼承人周瑞縷所持旺
      宏公司股票，對於該繳納遺產稅所申報節稅請求夫妻剩餘
      財產，實際財產現值應大於一半為有效符合稅法申請，實
      務上應為由母親即原告甲○○單獨繼承全部旺宏公司股票
      才視為有效申請，另一碧悠公司股票已形同廢紙，該公司
      已下市清算倒閉，無資產可言，而且被告丙○○、己○○
      已領取退稅款項，並無提出異議。
（七）依據民法第1146條規定所示，被告早已得知其等無繼承權
      ，卻刁難其他繼承人無法順利辦理繼承節稅，故意讓申辦
      手續困難度增加，如今早已超過2年期間，被告等因其回
      復行使權不行使而消滅，故被告等喪失其繼承權是法之所
      許。原告甲○○及被繼承人周瑞縷夫妻二人自兒女出社會
      至今，從未拿取任何兒女每月生活費用，是故有權扣留被
      繼承人遺留剩餘財產。被告長媳三人對父母長期不孝順，
      連續以不實之債務上法院提告羞辱被繼承人名譽，有侮辱
      被繼承人之情事，另外無奉養母親之事實，無資格繼承，
      有權不給，原告等爰依據民法第1145條第5項、第1146條
      、第1149條及第72條規定，請求將被繼承人周瑞縷所遺如
      附表一所示財產，全部判令過戶給母親即原告甲○○一人
      繼承，化繁為簡，再次避免兄弟鬩牆，由母親當家主持公
      道，全體子女依然可以繼承其財產，並釐清被告等詐騙父
      母財產給予歸位還原，和諧處理家務，去除以大欺小行徑
      以符合社會正義，維持善良風俗為原則。
（八）被告所辯要給股票，是被告與父親間之糾紛，但鈞院95年
      度訴字第492號、臺灣高等法院96年度上字第162號就此部
      分已說明。對於旺宏公司之覆函及附件沒有意見。被繼承
      人於集保已經沒有旺宏公司股票，已經交回去給旺宏公司
      辦理減資。被告與被繼承人之前有股票糾紛的問題，跑了
      很多次要跟碧悠及旺宏公司去要明細資料，被告都清楚，
      所以被告稱不知被繼承人在集保有無旺宏股票，所述不實
      。又依照新竹縣稅捐稽徵處所製全國財產稅總歸戶財產查
      詢清單所載被繼承人就碧悠公司部分之投資金額為2,006,
      590元，故應有200,659股，但是按照現在的事實，碧悠公
      司現在資金應該是0元，該公司先前就已經倒閉，沒有辦
      法更新，留舊的資料，這部分資產實際是0元，原告等有
      行文給竹北國稅局，竹北國稅局也同意。對於鈞院調取95
      年度訴字第492號、97年度家訴字第13號案卷沒有意見。
（九）被告二人有羞辱到被繼承人名譽，還有父親交辦的事情，
      渠等拿了這麼多錢，證七還被證明父親欠稅，還要父親去
      繳納，當然明顯羞辱被繼承人名譽，這些錢是被告己○○
      拿走，被繼承人很憐愛他的名譽，結果被被告己○○搞下
      去，名譽嚴重受損，被告己○○太超過，前面這些哥哥都
      是惡意騙取父親的錢財，還跟父母親吵架，從來沒有扶養
      父母親。又父親授權原告丁○○，有臺灣屏東地方法院公
      證書可憑信。
（十）原告乙○○另辯稱：從小至大，其從未聽過被告二人拿一
      分錢出來投資碧悠公司股票，其身為被繼承人四子，大哥
      、二哥即被告二人從未跟其提起碧悠公司的事情，後來從
      父母親待遇，其不敢說孝順，被告二人怎麼能說是孝順。
（十一）原告甲○○另亦辯稱：被告向其拿幾千萬元，沒有讓渠
        等父親知道，被告沒有繳稅，還要讓渠等父親去繳納，
        後來渠等父親過世，股票還拿去，家裡沒有食物，被告
        也沒有拿錢出來給其買米。
三、證據：提出除戶謄本與戶籍謄本正本6件、繼承系統表、遺
    產清冊、全國財產稅總歸戶財產查詢清單2紙、股票持有證
    明、本院95年度訴字第492號判決書及臺灣高等法院96年度
    上字第162號判決書節本（均僅有第1頁）、經臺灣屏東地方
    法院公證處認證之委託書、周瑞縷遺產處置協議書、銀行存
    摺封面及內頁、證卷交易分戶歷史帳列印單、財政部臺灣省
    北區國稅局竹東稽徵所函、殘障手冊、法務部行政執行署新
    竹行政執行處公文、財政部臺灣省北區國稅局新竹縣分局函
    2 件、起訴狀、本院民事庭通知、戶口名簿、聲明書（以上
    未註明正本者，均為影本）為證。
乙、被告方面：
一、聲明：
（一）請求駁回原告之訴。
（二）訴訟費用由原告負擔。
二、陳述：
（一）被繼承人周瑞縷是93年3月19日過世，本件兩造即為全部
      繼承人，被繼承人周瑞縷之遺產就是旺宏及碧悠公司股票
      。其等同意被繼承人之配偶即原告甲○○可以主張剩餘財
      產分配，取得股票二分之一，其餘二分之一再由全體繼承
      人即配偶、子女等平均繼承分配。對於旺宏公司之覆函及
      附件沒有意見，不知道被繼承人在集保還有無旺宏公司股
      票。至於碧悠公司部分，因被告沒有掌控這些資料，所以
      並不清楚，而且這部分依原告起訴狀所附證十五之聲明書
      顯示原告戊○○為負責人，碧悠公司已經倒閉，剩餘資產
      被債權銀行扣押，沒有資產。對於鈞院調取95年度訴字第
      492號、97年度家訴字第13號案卷沒有意見。
（二）被告丙○○另辯稱：原告所述都是謊言，原告在學期間與
      其同住，生活費都是其支付。父親的股票在78年後就由老
      三以下的弟弟掌控。原告所提及家務污衊的事情，其不願
      在此拿出來談，其提請家族長輩姑姑、三叔來開家庭會議
      ，不必於此多言。78年碧悠公司增資股，其父親即被繼承
      人當監察人，按比例可以認股58萬，父親沒有資金叫其去
      參加碧悠公司76年股東會議，問其是否可以增資，其認為
      碧悠沒有上市，且向財政部申請股票上市，其姻親的這個
      錢，其當初有回去請求父親還給人家，但父親及原告幾人
      將其打出家門，79年6月其就離開家，再也沒有回家，之
      後回去，其他兄弟胡鬧將其趕出去，對方把這扇門關上。
      有關碧悠公司為何投資原告都很清楚。
（三）被告己○○亦另辯陳：不同意股票給母親，因為父親生前
      有答應股票要還給人家。原告所述很多與本案無關，且陳
      述內容與事實不符。拐騙老爸部分也與事實不符，說其什
      麼問題，請求另案處理，什麼人也沒有辦法反對繼承人的
      權益。原告有提出父親有授權，要求原告提出父親授權的
      確實證明，療養期間父親半昏迷狀況，是否有辦法有效授
      權。繼承問題也是請法官依法處理。
丙、本院依職權(1)調閱本院95年度訴字第492號（含臺灣高等法
    院96年度上字第162號）及97年度家訴字第13號全部卷宗。
    (2)向旺宏電子股份有限公司及碧悠電子工業股份有限公司函
    查被繼承人周瑞縷於93年3月19日、98年7月17日分別持有該
    公司股票之數額。
    理  由
一、原告起訴主張被繼承人周瑞縷係於93年3月19日死亡，死後
    遺有如附表一所示之遺產，原告甲○○為周瑞縷之配偶，其
    餘原告及被告二人為周瑞縷之子女，兩造為周瑞縷之全部繼
    承人等情，業據原告提出除戶謄本、戶籍謄本、繼承系統表
    、遺產清冊、全國財產稅總歸戶財產查詢清單為證，且為被
    告所不爭執，原告上開主張應可信為真實。原告又謂被繼承
    人周瑞縷所遺如附表一所示遺產，其中之半數應由原告甲○○依夫妻剩餘財產分配取得，至其餘半數依據被繼承人周瑞
    縷生前授權原告丁○○處理財產相關權益及家族會議決議，
    亦應由原告甲○○單獨繼承，以為原告甲○○晚年生活及養
    病之用，況被告二人長期以來對父母親不孝順，並以逃避納
    稅責任及提起訴訟等方式對於被繼承人周瑞縷為諸多侮辱，
    依民法第1145條第5款之規定，被告二人對於被繼承人周瑞
    縷之遺產繼承權已然喪失；惟為被告辯以同意母親即原告甲○○可以主張剩餘財產取得父親即被繼承人周瑞縷所遺如附
    表一所示遺產之二分之一，惟否認有原告所稱喪失繼承權之
    情事，故主張如附表一所示其餘二分之一之遺產應由全體繼
    承人即兩造平均繼承分配之等語。查兩造就被繼承人周瑞縷
    所遺如附表一所示遺產之分割，既均同意原告甲○○可依夫
    妻剩餘財產分配先行取得上開遺產之半數，則本件所應審酌
    者即為如附表一所示遺產之其餘二分之一應如何分割？被告
    二人是否存有民法第1145條第1項第5款所示喪失繼承權之事
    由？原告等主張如附表一所示遺產之其餘二分之一，亦應由
    原告甲○○一人單獨繼承，是否有理？
二、按對於被繼承人有重大之虐待或侮辱情事，經被繼承人表示
    其不得繼承者，喪失其繼承權，固為民法第1145條第1項第5
    款所明定。查原告雖主張被告二人對於父母長期不孝順，拿
    取被繼承人金錢致使被繼承人欠稅，並誣指被繼承人積欠他
    人債務而對全體繼承人起訴，依被繼承人周瑞縷生前非常愛
    惜自己名譽觀之，被告二人所為顯然係對被繼承人為重大之
    侮辱，依法應喪失其等對於被繼承人周瑞縷之繼承權。惟據
    本院依職權調閱本院95年度訴字第492號（含臺灣高等法院9
    6 年度上字第162號）全案卷宗，查得該案係訴外人林美卿
    （周瑞縷之媳婦）因與周瑞縷間之返還信託物紛爭而對被繼
    承人周瑞縷之全體繼承人提起訴訟，僅係一單純之私法上債
    權債務糾紛，無論該訴訟最後之勝敗如何，均難認係被告二
    人對被繼承人周瑞縷有何重大之侮辱行為。至有關被繼承人
    周瑞縷之欠稅問題，依原告提呈之銀行存摺封面及內頁、證
    卷交易分戶歷史帳列印單、法務部行政執行署新竹行政執行
    處公文，亦無從認定係因被告二人之故意行為導致被繼承人
    欠稅並名譽受損。又退步言之，即便原告所稱被告二人對被
    繼承人周瑞縷為重大之侮辱等情為真，原告對於被繼承人周
    瑞縷曾表示被告二人不得繼承乙節，復未能提出具體事證以
    實其說，並供本院審酌，則原告依民法第1145條第1項第5款
    之規定主張被告二人已喪失對被繼承人周瑞縷之繼承權，於
    法尚乏所據，不足採信。
三、次按遺產繼承人，除配偶外，依下列順序定之：一、直系血
    親卑親屬。二、父母。三、兄弟姊妹。四、祖父母；前條所
    定第一順序之繼承人，以親等近者為先；同一順序之繼承人
    有數人時，按人數平均繼承；配偶有相互繼承遺產之權，配
    偶與第1138條所定第一順序之繼承人同為繼承時，其應繼分
    與他繼承人平均，民法第1138條、第1139條、第1141條前段
    、第1144條第1款分別定有明文。又繼承人有數人時，在分
    割遺產前，各繼承人對於遺產全部為公同共有；繼承人得隨
    時請求分割遺產，但法律另有規定或契約另有訂定者，不在
    此限，亦為民法第1151條、第1164條所明定。查原告主張依
    民法第1145條第1項第5款所定被告二人已喪失對被繼承人周
    瑞縷遺產之繼承權，既未為本院所採認，且據原告提出之周
    瑞縷遺產處置協議書所載周瑞縷遺產推由甲○○唯一繼承登
    記之提議，復未經周瑞縷之全體繼承人簽認同意（被告二人
    未簽認），則原告主張周瑞縷之全部遺產應由原告甲○○一
    人單獨繼承，即屬無理，是依前揭法條說明，本件兩造分為
    周瑞縷之配偶及子女，為周瑞縷之全部繼承人，其等之應繼
    分應各為周瑞縷所遺遺產之七分之一。又本件遺產並無不能
    分割之情形，亦無不分割之約定，兩造就遺產既無法協議分
    割，則原告請求裁判分割遺產，於法即無不合，應可准許。
    再者，兩造均同意由原告甲○○先取得周瑞縷所遺如附表一
    所示遺產之半數，已如前述，則其餘半數之遺產即應由兩造
    即被繼承人周瑞縷之全體繼承人按其等之應繼分分配取得。
    從而，被繼承人周瑞縷所遺如附表一所示遺產之分割，即應
    由兩造按附表二所示比例分配取得。
四、又分割遺產之訴，係必要共同訴訟，原、被告之間本可互換
    地位，且兩造均蒙其利，是本院認訴訟費用應由兩造依其應
    繼分之比例負擔訴訟費用，較為公允，併此敘明。
據上論結，本件原告之訴為有理由，依民事訴訟法第78條、第80
條之1，判決如主文。
中    華    民    國    98    年    12    月    30    日
                  家事法庭  法  官  張百見
上正本證明與原本無異
如對本判決上訴，須於判決送達後20日之不變期間內，向本院提
出上訴狀。
中    華    民    國    98    年    12    月    30    日
                            書記官  馮玉玲
附表一：
┌──┬────┬───────┬─────────┬───────────┐
│編號│遺產種類│  被投資公司  │  投資金額或股數  │ 備                註 │
├──┼────┼───────┼─────────┼───────────┤
│    │        │              │                  │左列投資金額係依據新竹│
│ 01 │  投資  │ 碧悠電子工業 │ 新台幣2,006,590元│縣稅捐稽徵處於民國98年│
│    │        │ 股份有限公司 │                  │3月30日所製被繼承人周 │
│    │        │              │                  │瑞縷全國財產稅總歸戶財│
│    │        │              │                  │產查詢清單所載。      │
├──┼────┼───────┼─────────┼───────────┤
│ 02 │  投資  │ 旺宏電子股份 │   663,503股      │左列投資股數之持股基準│
│    │        │ 有限公司     │                  │日為民國98年7月17日。 │
└──┴────┴───────┴─────────┴───────────┘
附表二：
┌─────┬─────────┐
│繼承人姓名│  可分得如附表一  │
│          │  所示遺產比例    │
├─────┼─────────┤
│  甲○○  │   十四分之八     │
├─────┼─────────┤
│  戊○○  │   十四分之一     │
├─────┼─────────┤
│  乙○○  │   十四分之一     │
├─────┼─────────┤
│  庚○○  │   十四分之一     │
├─────┼─────────┤
│  丁○○  │   十四分之一     │
├─────┼─────────┤
│  丙○○  │   十四分之一     │
├─────┼─────────┤
│  己○○  │   十四分之一     │
└─────┴─────────┘

司法院資訊處製作；財團法人民間司法改革基金會備份。
